高雄高等行政法院簡易判決　　　　　　　　　　　　九十年度簡字第三九三０號
　　原　　　告　甲○○
　　　　　　　　乙○○
　　　　　　　　丙○○○
　　　　　　　　丁○○○
　　　　　　　　戊○○
　　　　　　　　己○○
　　兼右六人
　　共　　　同
　　訴訟代理人　庚○○
　　　　　　　　壬○○
　　　　　　　　辛○○
　　被　　　告　高雄縣政府稅捐稽徵處
　　代　表　人　癸○○　○○
　　訴訟代理人　子○○
　　　　　　　　丑○○
右當事人間因地價稅事件，原告不服高雄縣政府中華民國九十年八月十三日九十府訴
字第一三五○二五號訴願決定，提起行政訴訟。本院判決如左：
　　主  文
原告之訴駁回。
訴訟費用由原告負擔。
    事實及理由
一、原告起訴主張略謂：(1)原告等與他人共有持分系爭坐落高雄縣大寮鄉○○段一五
    五之三三地號（住宅區）、一五五之三四地號（住宅區）、一五五之六七地號（
    保護區）、一五五之七五地號（保護區）等四筆土地，依據高雄縣政府八十八年
    十月二十二日府建都字第一九四二五二號函通報，此四筆土地屬都市計劃區域內
    編定為「住宅區」、「保護區」之林地目土地，因於八十四年間有非法採取土石
    變更地形未作農業使用之事實，被告遂自實際變更使用之次年期起（八十五年）
    改按一般用地稅率課徵地價稅，有關課徵八十五至八十八年地價稅案，業經高雄
    縣政府八十九年十一月二十九日府法二字第八九ＯＯ二Ｏ六四三七號訴願決定駁
    回後，原告不服向高雄高等行政法院提起訴訟在案。又系爭四筆土地迄八十九年
    仍未恢復農業使用，被告遂依規定發單核課八十九年地價稅，計原告庚○○八、
    Ｏ六二元、壬○○七、三二六元、丙○○○二、七七一元、乙○○一、四六四元
    、戊○○九Ｏ六元、己○○九Ｏ六元、甲○○七三五元、丁○○○一、五二Ｏ元
    、辛○○二、七七一元，原告等不服向被告申請復查未獲變更，循序提起訴願經
    決定駁回，原告仍不服遂提起本件訴訟。(2)系爭土地遭不法之徒非法開挖採取土
    石，高雄縣政府原命令原告即停止採取土石並限期回填完成恢復原狀，經台灣省
    政府訴願決定撤銷原處分，高雄縣政府乃依訴願決定撤銷其違法之處分，從而原
    告並未將系爭土地變更為非農業使用，則依據土地稅法第二十二條第一項立法意
    旨，自不得對土地所有權人之原告改課地價稅，始符合課稅公平、正義原則。(3)
    有關系爭土地遭不法之徒非法開挖採取土石案之台灣高雄地方法院八十六年訴字
    第二一Ｏ七號判決，該案被告林清財違反水土保持法等案有罪，唯經林清財提起
    第二審上訴，迄今尚在台灣高等法院高雄分院審理中尚未確定，原處分機關未待
    刑事判決確定，據以作為核課地價稅之依據，有不依證據認定事實之違法，依據
    高雄縣警察局林園分局書函，案外人宋福源係受林清財僱用，為其申請許可之齊
    雲實業有限公司廠房建地挖土，並非在系爭一五五之三三地號、一五五之六七地
    號土地上採取土石。台灣高雄地方法院八十七年四月二十八日履勘現場時查獲開
    挖之面積與高雄縣政府八十五、八十六、八十八年會勘紀錄無一相符，足證高雄
    縣政府農業局八十五年、八十六年及八十八年會勘紀錄表及相關函件所稱開挖面
    積僅為大約數字，實難認應課徵本件地價稅之金額究為多寡之依據，對原告等人
    而言實屬不公云云等語，求予撤銷原處分及訴願決定。被告則以：(1)按「地價稅
    或田賦之納稅義務人如左：一、土地所有權人。二、設有典權土地，為典權人。
    三、承領土地，為承領人。四、承墾土地，為耕作權人。前項第一款土地所有權
    屬於公有或公同共有者，以管理機關或管理人為納稅義務人；其為分別共有者，
    地價稅以共有人各按其應有部分為納稅義務人；田賦以共有人所推舉之代表人為
    納稅義務人，未推舉代表人者，以共有人各按其應有部分為納稅義務人。」、「
    已規定地價之土地，除依第二十二條規定課徵田賦者外，應課徵地價稅。」、及
    「非都市土地依法編定之農業用地或未規定地價者，徵收田賦。但都市土地合於
    左列規定者亦同：一、依都市計畫編為農業區及保護區，限作農業用地使用者。
    二、公共設施尚未完竣前，仍作農業用地使用者。三、依法限制建築，仍作農業
    用地使用者。四、依法不能建築，仍作農業用地使用者。五、依都市計畫編為公
    共設施保留地，仍作農業用地使用者。前項第二款及第三款，以自耕農地及依耕
    地三七五減租條例出租之耕地為限。」分別為土地稅法第三、十四條及第二十二
    條第一、二項所明定。次按「課徵田賦之農業用地在依法辦理變更用地編定前變
    更非農業用地‧‧‧自實際變更使用之次年起改課地價稅。」、「課田賦之都市
    土地因不可歸責原因而不作農業使用應改課地價稅檢送八十五年十月二十二日研
    商『符合土地稅法第二十二條第一項但書規定課徵田賦之都市土地，因不可歸責
    於土地所有權人之原因而不作農業使用，可否繼續課徵田賦』事宜之會議紀錄一
    份。附件：研商『原符合土地稅法第二十二條第一項但書規定課徵田賦之都市土
    地，因不可歸責於土地所有權人之原因而不作農業使用，可否繼續課徵田賦』事
    宜會議紀錄會商結論：一、依土地稅法第二十二條第一項但書第二款至第四款規
    定，課徵田賦之土地，應以仍作農業用地使用者，始有其適用。二、前項原符合
    課徵田賦之都市土地，其有不可歸責於土地所有權人之原因而閒置不作農業使用
    時，亦應依法改課地價稅。」分別為財政部七十九年六月十八日台財稅第七九Ｏ
    一三五二Ｏ二號函及八十五年十一月二十八日台財稅第八五一九二五八九九號函
    釋有案。
    (2)經查，高雄縣政府都市計畫課、農業局、環保局等會同大寮鄉公所、高雄縣警
    察局及土地所有人即原告等人，於八十八年六月十一日實地會勘結果，開挖面積
    約一公頃開採土石挖深約三十公尺，原地形地貌遭嚴重破壞。高雄縣政府並分別
    以八十八年十月二十九日八八府建都字第一九四二五二號函、八十八年十一月八
    日八八府建都字第一九四二七三號函，責令原告等人於文到一個月內向高雄縣政
    府提出回填改善計畫，並應於文到四個月內回填完成恢復原狀。高雄縣政府上開
    二責令回填之行政處分經台灣省政府以實際行為人非楊素寬而於八十九年五月十
    一日訴願決定：「原處分撤銷，由原處分機關另為處分」，原告以此主張其非系
    爭土地之實際變更使用人尚非無稽，惟系爭土地變更為非農業使用之事實已臻明
    確。系爭土地為原告等共同所有，依首揭土地稅法第三條規定，原告等即為本案
    地價稅之納稅義務人，原告縱有不可歸責於己之原因，然系爭土地部分面積變更
    未作農業使用為既存之事實，自無土地稅法第二十二條規定仍課徵田賦之適用，
    有財政部八十五年十一月二十八日台財稅第八五一九二五八九九號函釋在案。是
    以被告依法向原告等核課八十九年地價稅並無不合。(3)再者，案外人林清財違反
    水土保持法等案件，因不服台灣高雄地方法院八十六年度訴字第二一Ｏ七號判決
    提起上訴，經台灣高等法院高雄分院審理終結判決在案。按判決書所載，案外人
    林清財租用屬其前妻楊素寬與他人共有坐落高雄縣大寮鄉○○段一五五之三三、
    一五五之三四、一五五之六七、一五五之七五號等四筆土地，其基於概括犯意，
    僱用案外人宋福源駕駛挖土機連續在上開土地採取土石，致生破壞地表及地下水
    土涵養之水土流失，於高雄地方法院審理期間，經該院於八十七年四月二十八日
    上午十一時許，會同高雄縣政府農業課、大寮鄉公所及地政人員履勘上開土地，
    發現開採深度嚴重，山坡地已變更地形，致生破壞地表及地下水土涵養水土流失
    ，開採面積分別一五五之三三地號為Ｏ．Ｏ七二六公頃、一五五之三四地號為Ｏ
    ．二八一四公頃、一五五之六七地號為Ｏ．五四二一公頃、一五五之七五地號為
    Ｏ．二三二八公頃。上開台灣高等法院高雄分院二審判決經提起上訴後，最高法
    院於九十年七月十九日，作成判決將二審判決關於林清財違反水土保持法及宋德
    恆、許水亦、許文忠部分均撤銷，發回台灣高等法院高雄分院，有最高法院九十
    年度台上字第四四二○號刑事判決附原處分卷可稽。惟一審時高雄地方法院會同
    高雄縣政府農業課、大寮鄉公所及地政人員履勘現場查得變更使用面積，與鳳山
    地政事務所八十七年五月二十九日複丈成果圖所載相符，則未作農業使用面積已
    屬明確。(4)依據監察院檢送之八十五年五月十五日陳情書所載：「為高雄縣大寮
    鄉○○段一五三之一及一五五之四五、一五五之九六、一五五之九七、一五五之
    三三、一五五之三四、一五五之六七、一五五之七五、一五五之六八等地號土地
    係陳情人共同持有，現該土地被其中約僅佔百分之五之小股東，自去年（八十四
    ）底，一直未徵得所有股東同意擅自陸續不斷盜採，請迅予派員取締制止並將辦
    理結果情形通知陳情人為禱。」該陳情書亦經原告於八十八年十一月二十四日陳
    情書、八十九年一月二十九日異議書、八十九年四月二十七日復查申請書（八十
    五至八十八年地價稅案）一再引據有案，如今為遂其免於繳納地價稅之意圖，反
    辯稱違規使用部分非在本案系爭四筆土地上，此顯為事後卸責之詞要無可採；且
    本案系爭四筆土地確有變更使用之事實，業經高雄縣政府八十五年十一月二十日
    、八十六年二月二十日、八十八年六月十一日實地會勘作成紀錄在案；高雄地方
    法院檢察署檢察官於八十六年五月九日、台灣高雄地方法院八十七年四月二十八
    日亦分別履勘現場後據以認定事實在案，並有鳳山地政事務所八十七年五月二十
    九日複丈成果圖於原處分卷內可稽。被告按上開查得事實核計系爭土地八十九年
    應課徵地價稅額依法有據並無不合。至於原告所稱開挖面積僅為大約數字，於九
    十年八月二十六日委請測量專業人員鑑測結果，系爭土地開挖面積僅為二、八四
    八平方公尺乙節，縱經權責機關會勘屬實，被告自應依據會勘結果核算恢復作農
    業使用面積、釐正變更未作農業使用面積，以為系爭土地往後年度核課地價稅之
    依據。惟除非有鳳山地政事務所八十七年複丈確屬錯誤之事證外，系爭土地經再
    行勘測縱然事後有部分恢復作農業使用之情形，亦不得以此推翻核課八十九年地
    價稅時所認定之事實，是以，原告以此主張本案八十九年地價稅核課錯誤乙節，
    被告所為自無違誤等語，資為抗辯。而請求駁回原告之訴。
二、按「地價稅或田賦之納稅義務人如左：一、土地所有權人。二、設有典權土地，
    為典權人。三、承領土地，為承領人。四、承墾土地，為耕作權人。前項第一款
    土地所有權屬於公有或公同共有者，以管理機關或管理人為納稅義務人；其為分
    別共有者，地價稅以共有人各按其應有部分為納稅義務人；田賦以共有人所推舉
    之代表人為納稅義務人，未推舉代表人者，以共有人各按其應有部分為納稅義務
    人。」、「已規定地價之土地，除依第二十二條規定課徵田賦者外，應課徵地價
    稅。」、及「非都市土地依法編定之農業用地或未規定地價者，徵收田賦。但都
    市土地合於左列規定者亦同：一、依都市計畫編為農業區及保護區，限作農業用
    地使用者。二、公共設施尚未完竣前，仍作農業用地使用者。三、依法限制建築
    ，仍作農業用地使用者。四、依法不能建築，仍作農業用地使用者。五、依都市
    計畫編為公共設施保留地，仍作農業用地使用者。前項第二款及第三款，以自耕
    農地及依耕地三七五減租條例出租之耕地為限。」分別為土地稅法第三條、第十
    四條及第二十二條第一項、第二項所明定。
三、經查，根據被告於本件訴訟所提供之解釋令函，包括：財政部七十九年六月十八
    日台財稅第七九Ｏ一三五二Ｏ二號函及八十五年十一月二十八日台財稅第八五一
    九二五八九九號函釋，其意旨為「課徵田賦之農業用地，變更為非農業使用者，
    應自實際變更使用之次年期起改課地價稅」；「課田賦之都市土地因不可歸責原
    因而不作農業使用應改課地價稅」，因與土地稅法第二十二條第一項立法意旨無
    違，爰引以為用。故本件應與審究之焦點應集中於系爭土地之性質，亦即原處分
    決定及訴願決定就此部分有無認定上之違法。本件原告所有坐落高雄縣大寮鄉○
    ○段一五五之三三地號、一五五之三四地號、一五五之六七地號、一五五之七五
    地號等四筆土地，此四筆土地依據高雄縣政府八十八年十月二十二日府建都字第
    一九四二五二號函通報屬都市計劃區域內編定為住宅區、保護區之「林地目土地
    」，為兩造所不爭，堪信其為真實。然於八十四年起系爭土地即遭案外人林清財
    僱用案外人宋福源駕駛挖土機連續在上開土地採取土石，致生破壞地表及地下水
    土涵養之水土流失，而變更地形未作農業使用之事實，亦為原告所不爭。則本件
    系爭土地既已非作農業用地使用，被告改課地價稅與土地稅法第十四條及第二十
    二條規定相符，自難謂為於法有違。原告要求仍依舊課徵田賦，於法無據，自無
    從准許。原告雖主張(1)系爭土地遭不法之徒非法開挖採取土石，依據土地稅法第
    二十二條第一項立法意旨，自不得對土地所有權人之原告改課地價稅。(2)台灣高
    雄地方法院履勘系爭土地現場時查獲開挖之面積與高雄縣政府會勘紀錄無一相符
    ，足證事涉系爭地價稅多寡所賴以為據有關變更地形未作農業使用之開挖面積，
    被告所為之認定，容有違誤。原告所言，固非全然無據。惟查：
  (1)原告等人未依合於農業用地使用之注意義務妥為管理其系爭土地，致案外人林清
    財僱用案外人宋福源駕駛挖土機連續在上開土地採取土石，致生破壞地表及地下
    水土涵養之水土流失，而變更地形致有未作農業使用之情事，則原告違反此應予
    防止非法變更為「非農地使用」之作為義務，依據司法院大法官釋字第二七五號
    解釋，即得推定原告為有過失，則被告依據八十五年十一月二十八日台財稅第八
    五一九二五八九九號函釋之意旨：「課田賦之都市土地因不可歸責原因而不作農
    業使用應改課地價稅」，依土地稅法第三條、第十四條及第二十二條第一項、第
    二項規定，發單核課八十九年度地價稅，於法尚無不合。
  (2)至於，原告以台灣高雄地方法院履勘系爭土地開挖之面積與高雄縣政府會勘紀錄
    無一相符，而主張本件八十九年度地價稅核課錯誤乙節。因行政罰與刑罰之構成
    要件本有不同，而刑事案件與行政處分，亦原可各自認定事實，此觀前行政法院
    即現在之最高行政法院七十五年度判字第三０九號判例自明。從而，被告主張本
    件系爭四筆土地確有變更使用之事實，業經高雄縣政府八十五年十一月二十日、
    八十六年二月二十日、八十八年六月十一日實地會勘作成紀錄在案；並有鳳山地
    政事務所八十七年五月二十九日複丈成果圖附於原處分卷內可稽。被告按上開查
    得事實核計系爭土地八十九年應課徵地價稅額，依法有據。而原告所稱開挖面積
    僅為大約數字，原告乃於九十年八月二十六日委請測量專業人員鑑測結果，系爭
    土地開挖面積僅為二、八四八平方公尺。惟除非有鳳山地政事務所八十七年複丈
    確屬錯誤之事證外，系爭土地經再行勘測，縱然事後有部分恢復作農業使用之情
    形，亦不得以此推翻核課八十九年度地價稅時所認定之事實。
四、綜上所述，原告之主張，既無可取。從而，被告以原告所有原課徵田賦之系爭農
    業用地，業已變更為非農業使用，依土地稅法第三條、第十四條及第二十二條第
    一項、第二項規定，發單核課八十九年度地價稅，其認事用法，洵無違誤，訴願
    決定予以維持，亦無不合，原告起訴意旨求予撤銷，為無理由，應予駁回。並不
    經言詞辯論為之。
據上論結，本件原告之訴為無理由，依行政訴訟法第二百三十三條第一項、第一百九
十五條第一項後段、第九十八條第三項前段、第一百零四條，民事訴訟法第八十五條
第一項前段，判決如主文。
中　　　華　　　民　　　國九十一　　年　　一　　　月　　二十一　　日
                              高雄高等行政法院第一庭
                                          法      官  林石猛
右為正本係照原本作成。
如不服本判決，應於送達後二十日內，向本院提出上訴狀並表明上訴理由，如於本判
決宣示後送達前提起上訴者，應於判決送達後二十日內補提上訴理由書（須按他造當
事人人數附繕本）。
提起上訴應預繳送達用雙掛號郵票七份（每份三十四元）。
中　　　華　　　民　　　國    九十一　　年　  　一　　　月　　二十一　　日
                                          法院書記官  洪美智
附註：
行政訴訟法第二百三十五條（第一項、第二項）：
對於適用簡易程序之裁判提起上訴或抗告，須經最高行政法院之許可。
前項許可，以訴訟事件所涉及之法律見解具有原則性者為限。
